【裁判字號】    96,訴,1197
【裁判日期】    970229
【裁判案由】    偽造有價證券等
【裁判全文】
臺灣臺北地方法院刑事判決              96年度訴字第1197號
    公  訴  人  臺灣臺北地方法院檢察署檢察官
    被      告  丁○○
    指定辯護人  本院公設辯護人  張寅煥
上列被告因偽造有價證券等案件，經檢察官提起公訴（九十五年
度偵緝字第二七四九號），本院判決如下：
    主    文
丁○○意圖供行使之用，而偽造有價證券，處有期徒刑年陸月
。如附表所示之偽造支票壹紙沒收。
    犯罪事實
一、丁○○係奈米企業有限公司（下稱奈米公司）之負責人，乙○○為奈米公司之股東亦為黃河國際有限公司（下稱黃河公
    司）之負責人，平日乙○○關於黃河公司部份業務處理，與
    丁○○共用位於臺北市○○區○○街六十七號六樓之辦公室
    。詎丁○○意圖為自己不法之所有及偽造有價證券之犯意，
    於民國九十四年十一月三十日之前某日，未經乙○○同意，
    竊取乙○○放置上開辦公室內，如附表所示之空白支票一張
    （下稱系爭支票），盜蓋黃河公司及乙○○之印章於發票人
    簽章欄後，由不知情之黃河公司總經理許傑（原名丙○○）
    在系爭支票上填載受款人為奈米公司，及票面金額新臺幣（
    下同）二百十五萬八千九百元，完成支票必要記載事項，以
    偽造完成乙○○所擔任負責人之黃河公司表示同意擔任發票
    人之支票一紙，旋於九十四年十一月三十日在上開辦公室內
    ，丁○○持系爭支票欲向甲○○借貸二百萬元而行使之，丁○○並在支票背面簽名背書並蓋妥奈米公司之公司章，及提
    出奈米公司營運資料及出貨予黃河公司之出貨明細報表等資
    料，以此方式施用詐術，使甲○○誤以為該支票係黃河公司
    負責人乙○○開立給奈米公司之客票，而陷於錯誤交付現金
    二百萬元予丁○○；嗣乙○○發現系爭支票遺失，於九十四
    年十二月七日下午三時五十五分許，邀約丁○○與其一同至
    臺北市政府警察局文山第二分局萬盛派出所，申報票據遺失
    （乙○○涉嫌誣告罪嫌部分，業經檢察官以九十五年度偵緝
    字第二０七五號不起訴處分書為不起訴處分確定）。甲○○
    則於九十四年十二月十七日至花蓮企業銀行新莊分行提示系
    爭支票而遭退票始知受騙。
二、案經甲○○訴由臺北縣政府警察局新莊分局移送臺灣臺北地
    方法院檢察署檢察官偵查起訴。
    理    由
ㄧ、茲就被告丁○○及其辯護人表示爭執之證據，是否具有證據
    能力，論述如下：
  (一)告訴人甲○○之證述：
  1.告訴人甲○○於警詢時所為之陳述，為被告以外之人於審判
    外之言詞陳述，依刑事訴訟法第一百五十九條第一項之規定
    ，上開陳述不具證據能力。
  2.按被告以外之人於偵查中向檢察官所為之陳述，除顯有不可
    信之情況外，得為證據。又證人依法應具結而未具結者，其
    證言不得作為證據，刑事訴訟法第一百五十九條之一第二項
    、第一百五十八條之三分別定有明文。證人甲○○於檢察官
    偵查時所為之供述係屬本案被告以外之人於審判以外所做成
    ，惟客觀上並無顯不可信之情況，並且經過具結（偵緝卷第
    五十三頁結文參照），是依上開規定，此部份之供述乃具有
    證據能力。
  (二)證人乙○○之証述：
    證人乙○○於警詢及檢察官偵查時所為之陳述，為被告以外
    之人於審判外之言詞陳述，依刑事訴訟法第一百五十九條第
    一項之規定，前開陳述原則上均不具證據能力；惟證人乙○○於本院審理期間，經本院分別於九十六年十二月三日、九
    十六年十二月二十四日、九十七年一月十四日傳喚拘提無著
    ，足認其所在不明而傳喚不到，則依刑事訴訟法第一百五十
    九條之三第三款得作為證據之要件，除證人於審判中所在不
    明傳喚不到以外，仍需具備「證明犯罪事實之存否所必要」
    及「具有可信之特別情況」二要件，經查：(1)證人乙○○證
    述之主要內容為被告是否偽造系爭支票之事實，其供述之內
    容應係為證明被告犯行不可或缺之證據，則其於警局及檢察
    官偵查時所為之供述內容已符合傳聞法則例外必要性之意義
    。(2)所謂可信性之情況保證，乃指某供述倘在特別可置信之
    狀況下所為時，縱不在法官面前為其供述，或縱不給對方當
    事人有行反對詢問之機會，因其供述有虛偽之危險性本為不
    高，故可作為證據。證人乙○○稱：其與被告二人共用一辦
    公室，且被告與其一同至派出所申報系爭支票遺失事宜等語
    核與被告供述相符，自外觀上證人乙○○所述，已足使本院
    確信其於警局及檢察官偵查時所為上開供述內容應屬真實，
    而符合可信性情況保證要件。綜上所述，依據刑事訴訟法第
    一百五十九條之三第三款之規定，具有證據能力。
二、證據之認定：
    訊據被告固不否認其為奈米公司之負責人、乙○○為黃河公
    司之負責人，其與乙○○共用位於臺北市○○區○○街六十
    七號六樓之辦公室，系爭支票背面為其所背書及蓋上奈米公
    司之公司章之事實，此有奈米公司、黃河公司登記案卷全卷
    （置於卷外）及系爭支票在卷足憑（偵查卷第十六頁參照）
    ，惟矢口否認有何偽造有價證券及詐欺取財之犯行，辯稱：
    從九十二年五月間開始，許傑就開始幫我處理奈米公司之業
    務，他拿票據給我簽名，我就快速簽過，沒有注意看是何家
    公司之票據，我不知道乙○○跟許傑如何處理支票，我沒有
    偽造黃河公司之支票，也沒有拿這張票去跟甲○○借錢，甲○○提出來奈米公司之資料，是許傑提供的云云，經查：
  (一)證人乙○○於警詢及檢察官偵查時供稱：我是黃河公司之負
    責人，也是奈米公司之股東，我跟被告共用溪州街的辨公室
    ，平時我都把支票、私章、公司章放在溪州街辦公室之抽屜
    沒有上鎖，九十四年十二月五日發現系爭支票、私章、公司
    章遺失，系爭支票本來均是空白的，退票後發現已經填上票
    據應記載事項，背面有奈米公司及被告之背書，票據上黃河
    公司章及我的私章部分均是真的，但不是我蓋的，抬頭及金
    額筆跡是許傑寫的，黃河公司與奈米公司有出貨對調，但我
    沒有開票給被告，後來被告跟我一起到派出所辦理支票遺失
    ，被告都一直出現在我身邊，我沒有想到系爭支票是他拿去
    用的等語（偵查卷第七頁至第十頁調查筆錄、偵緝卷第四十
    五頁至第四十六頁訊問筆錄參照），並有系爭支票、偽報票
    據遺失告訴書、退票理由單、掛失止付票據提示人資料查報
    表、票據掛失止付通知書、遺失票據申報書等件在卷足憑（
    偵查卷第十四頁至第十九頁參照），是依證人乙○○之證述
    可知，系爭支票本為空白票據，與黃河公司大小章一同遺失
    後，其即前往派出所報警，退票後證人乙○○才知系爭支票
    係被告持向甲○○借貸而行使之情。
  (二)證人即告訴人甲○○於檢察官偵查及本院審理時證稱：九十
    四年十一月三十日在溪州街之辦公室，被告是從抽屜拿出系
    爭支票向我借貸金錢，我有問他支票的來源，被告就提出奈
    米公司之資料及與黃河公司生意往來之相關文件（包括出貨
    單、匯款紀錄等），我以為這張支票是黃河公司開給奈米公
    司的客票，而且被告還開奈米公司的票給我，說要給我雙重
    保障，由於被告之前也向我借貸過，所以我認為這樣資料算
    是很充足，我要求他在系爭支票上背書，所以他簽名後拿到
    會計那去蓋大章，我就借他兩百萬元，我不認識許傑，借貸
    之過程中也沒見過許傑這個人，後來系爭支票就跳票沒有兌
    現等語（偵緝卷第五十一頁、偵查卷第三十三頁訊問筆錄、
    本院九十六年十二月三日審判筆錄參照），並有奈米公司出
    貨明細報表四紙在卷可稽（偵緝卷第三十三頁至第三十四頁
    參照）；是依證人甲○○之證述可知，被告不只一次向其借
    貸，本次借貸金額為二百萬元，被告除了提出系爭支票外，
    並當場於系爭支票票背簽名背書，且提出上開奈米公司與黃
    河公司交易往來之奈米公司出貨明細表，以取信於證人甲○○，使證人甲○○誤信系爭支票為奈米公司與黃河公司交易
    而取得之客票，方陷於錯誤而交付被告現金二百萬元，整個
    接洽過程，證人甲○○未見過許傑，亦不認識許傑等情。
  (三)證人乙○○雖證稱：系爭支票之抬頭及金額係許傑之筆跡等
    語。然查：系爭支票經偽造完成後，係由被告持之向證人甲○○行使，且證人甲○○從頭到尾均未見過許傑，亦不認識
    許傑，所付出之現金二百萬元亦係交給被告等情，業據證人
    甲○○證述明確（同上筆錄參照），依照一般經驗法則，許
    傑何以願意在未取得任何票據利益之情況下，擔負刑責自行
    將系爭支票偽造完成後，交給被告使用。再者，被告身為奈
    米公司之負責人，許傑僅為被告之受僱人，許傑係基於何種
    原因填載票面金額及抬頭？或係基於被告之指示？又許傑是
    否知悉其在系爭支票上填載票面金額及抬頭交付被告後，被
    告作何使用？自不能以許傑在系爭支票上填載上開二部分，
    即捨取得利益之被告不論，而認定係許傑偽造完成系爭支票
    。況且，被告身為奈米公司之負責人，系爭支票是否確為公
    司之應收帳款，理應知之甚詳，被告於行使時，若認系爭支
    票為許傑偽造而有疑義時，即應停止行使方符常情，被告既
    敢將系爭支票持向證人甲○○行使，甚至提供相關資料取信
    證人甲○○，則對系爭支票之來源必已了然於心。綜上所述
    ，足認被告基於為自己不法所有之意圖及偽造有價證券之犯
    意，竊取系爭支票，先指示不知情之許傑在系爭支票上填載
    受款人及票面金額等事項，再由被告在系爭支票之發票人簽
    章欄上盜蓋黃河公司大小章，以偽造完成黃河公司表示同意
    擔任發票人之支票一紙後，旋持之向告訴人甲○○借貸二百
    萬元而行使之，並在系爭支票票背簽名背書，及提出奈米公
    司出貨明細表等資料，以此方式施用詐術，使告訴人甲○○
    誤認系爭支票確為黃河公司支付奈米公司貨款所開立之支票
    ，乃陷於錯誤，而交付現金二百萬元予被告之事實無訛。
  (四)被告雖以前詞置辯，然查：(1)若如被告所辯其與證人甲○○
    從未有過接觸，則以奈米公司登記設立住址為臺北市○○區
    ○○路一０五號五樓之一（奈米公司之公司登記案卷參照）
    ，證人甲○○何以能明確指出其當時洽談貸款時奈米公司位
    於溪州街之辦公室？(2)依證人甲○○所提出奈米公司之資料
    ，包括奈米公司營利事業登記證、出貨給客戶之明細表、臺
    北市營業人銷售與稅額申報書、營利事業所得稅結算申報書
    、資產負債表、定期存款存單、公司章程、租賃契約書、變
    更登記表、活期存款存摺、經銷合約書、支票存款綜合對帳
    單、應付、應收帳款明細表等資料，若非身為負責人之被告
    所提供，證人甲○○何以能提出上開與奈米公司關係密切之
    資料？(3)證人甲○○表示其與被告曾不只一次有過借貸關係
    ，且對於被告本人印象深刻，證人甲○○豈有誤認之可能？
    況且，(4)被告亦不否認確有在系爭支票背面背書等情，核與
    證人甲○○所述相符，被告空言否認上開情事，其身為奈米
    公司之負責人，對於在支票背面背書乙節，卻含糊稱係許傑
    要求其在支票上簽名，其即照作，將上開與證人甲○○接洽
    之過程均推諉與許傑，甚且表明不認識證人甲○○，顯係推
    卸之詞，不足採信。
  (五)被告及其辯護人雖聲請傳喚證人許傑到庭作證，證明系爭票
    據係由許傑偽造，並且由許傑交給被告而為背書行為云云，
    惟被告向告訴人甲○○行使系爭支票借貸金錢之過程中，許
    傑從未出面乙節，業據證人甲○○到庭證述明確（詳如二之
    (二)所述），況證人甲○○親眼看見被告在系爭票據上背書，
    且提出奈米公司業務往來文件相關資料取信證人甲○○，而
    詐欺所得亦由被告所獨享，難認有傳喚證人許傑之必要，此
    部份調查證據之聲請，不應准許，附此敘明。
  (六)綜上所述，本件事證明確，應依法論科。
三、論罪科刑之法律適用：
  (一)新舊法比較：
    查被告行為後，刑法業於九十四年二月二日修正公布，九十
    五年七月一日起施行。按行為後法律有變更者，適用行為時
    之法律，但行為後之法律有利於行為人者，適用最有利於行
    為人之法律，刑法第二條第一項定有明文。茲本條係規範行
    為後法律變更所生新舊法律比較適用之準據法，本身尚無新
    舊法比較之問題，於新法施行後，應一律適用新法第二條第
    一項之規定，為「從舊從輕」之比較。而本次法律變更，比
    較時應就罪刑有關之共犯、未遂犯、想像競合犯、牽連犯、
    連續犯、結合犯，以及累犯加重、自首減輕暨其他法定加減
    原因（如身分加減）與加減例等一切情形，綜其全部罪刑之
    結果而為比較（最高法院九十五年五月二十三日九十五年度
    第八次刑事庭會議決議參照）：
  1.刑法第二百零一條第一項意圖供行使之用偽造有價證券、同
    法第三百二十條第一項之竊盜罪、同法第三百三十九條第一
    項詐欺取財，法定刑罰金刑分別為三千元、五百元、一千元
    以下罰金，另刑法第三十三條第五款修正為：「主刑之種類
    如下：五、罰金：新臺幣一千元以上，以百元計算之」，是
    依修正後之法律，上開條文所得科處之罰金刑最高分別為新
    臺幣九萬元、一萬五千元、三萬元，最低則均為新臺幣一千
    元，與被告行為時之罰金罰鍰提高標準條例第一條前段規定
    之提高倍數十倍及修正前刑法第三十三條第五款規定之罰金
    最低額一元相比較，新舊法關於上開條文所得科處之罰金刑
    最高額並無不同規定，然新法將上開條文之罰金刑最低額均
    提高為一千元；因此，比較上述修正前、後之刑罰法律，自
    以被告行為時關於刑法第三十三條第五款規定科處罰金刑之
    法律較有利於被告。
  2.刑法第五十五條關於牽連犯之規定業經刪除，則被告所犯各
    罪，應予分論併罰。比較新、舊法結果，適用被告行為時之
    法律即修正前刑法第五十五條牽連犯之規定，較有利於被告
    。
  3.綜上法律修正前、後之比較，揆諸前揭最高法院決議及刑法
    第二條第一項所定之「從舊從輕」原則，適用修正前之法律
    ，對被告二人較為有利，自應適用修正前之刑法相關規定。
  4.另修正後刑法施行法增訂第一條之一規定：「中華民國九十
    四年一月七日刑法修正施行後，刑法分則編所定罰金之貨幣
    單位為新臺幣。九十四年一月七日刑法修正時，刑法分則編
    未修正之條文定有罰金者，自九十四年一月七日刑法修正施
    行後，就其所定數額提高為三十倍。但七十二年六月二十六
    日至九十四年一月七日新增或修正之條文，就其所定數額提
    高為三倍」，比較修正後刑法施行法第一條之一與罰金罰鍰
    提高標準條例第一條規定，因對於上開條文罰金刑之最高額
    度均屬相同，並非刑罰法令之變更，無刑法第二條第一項比
    較新舊法之適用，應適用裁判時之刑法施行法第一條之一（
    最高法院九十五年度第二十一條刑事庭會議決議參照）。
  (二)又按行使偽造有價證券，以取得票面價值之對價，固不另論
    詐欺罪（最高法院二十五年上字第一八一四號，三十一年上
    字第四０九號判例），但如以偽造之有價證券供作擔保或作
    為新債清償而借款，則其借款之行為，為行使有價證券以外
    之另一行為，其間有方法結果關係，應論以詐欺罪之牽連犯
    （最高法院六十二年度第一次刑庭庭長會議決定可資參照）
    。故核被告所為，係犯刑法第三百三十九條第一項詐欺取財
    罪、第二百零一條第一項意圖供行使之用而偽造有價證券罪
    、第三百二十條第一項之竊盜罪。被告盜蓋印文之行為，為
    其偽造有價證券之部分行為；而被告行使偽造有價證券之低
    度行為偽造有價證券之高度行為所吸收，均不另論罪。被告
    利用不知情之許傑填寫系爭支票之抬頭及票面金額，為間接
    正犯。被告所犯詐欺取財罪、偽造有價證券罪、竊盜罪，彼
    此間具有方法、結果之牽連犯裁判上一罪關係，應依修正前
    刑法第五十五條後段，從一重論以偽造有價證券罪處斷。公
    訴人雖未引用刑法第三百二十條第一項竊盜罪條文，惟於起
    訴書犯罪事實欄已明確記載被告竊盜系爭支票之事實，竊盜
    罪部分業經起訴，本院自應加以裁判，附此敘明。
  (三)爰審酌被告之犯罪動機、目的、手段、犯罪所造成損害，迄
    未與告訴人甲○○達成和解，甚至於本院審理時仍矯飾不認
    識告訴人甲○○，犯後否認犯行，及其智識程度並犯後態度
    等一切情狀，量處如主文所示之刑。
  (四)偽造如附表所示之支票一張（偵查卷第十六頁參照），屬於
    偽造之有價證券，不問屬於犯人與否，應依刑法第二百零五
    條之規定宣告沒收。至於被告於系爭支票上盜蓋黃河公司及
    乙○○之印文各一枚，由於上開印文均為真正，爰不予宣告
    沒收。
據上論斷，應依刑事訴訟法第二百九十九條第一項前段，刑法第
二條第一項、第二百零一條第一項、第三百二十條第一項、第三
百三十九條第一項、第二百零五條，修正前刑法第五十五條，，
刑法施行法第一條之一，判決如主文。
本案經檢察官呂俊儒到庭執行職務。
中    華    民    國    97    年    2    月    29    日
                  刑事第九庭審判長法  官  林怡秀
                                  法  官  徐淑芬
                                  法  官  葉珊谷
以上正本證明與原本無異。
如不服本判決，應於判決送達後10日內，向本院提出上訴狀。
                                  書記官  顏淑華
中    華    民    國    97    年    2    月     29    日
附表：
┌──┬───────────────────────┐
│編號│應沒收之部分                                  │
├──┼───────────────────────┤
│ 一 │偽造之票號ＡＡ0000000號、票面金額二百十│
│    │五萬八千九百元、發票日為九十四年十二月十七日、│
│    │發票人黃河公司、受款人奈米公司、付款人華僑銀行│
│    │復興分行、付款地臺北市○○○路一號之支票壹紙。│
└──┴───────────────────────┘
附錄本案論罪科刑法條全文：
中華民國刑法第二百零一條：
意圖供行使之用，而偽造、變造公債票、公司股票或其他有價證
券者，處三年以上十年以下有期徒刑，得併科三千元以下罰金。
行使偽造、變造之公債票、公司股票或其他有價證券，或意圖供
行使之用，而收集或交付於人者，處ㄧ年以上七年以下有期徒刑
，得併科三千元以下罰金。
中華民國刑法第三百二十條：
意圖為自己或第三人不法之所有，而竊取他人之動產者，為竊盜
罪，處五年以下有期徒刑、拘役或五百元以下罰金。
意圖為自己或第三人不法之利益，而竊佔他人之不動產者，依前
項之規定
處斷。
前二項之未遂犯罰之。
中華民國刑法第三百三十九條：
意圖為自己或第三人不法之所有，以詐術使人將本人或第三人之
物交付者，處五年以下有期徒刑、拘役或科或併科ㄧ千元以下罰
金。
以前項方法得財產上不法之利益或使第三人得之者，亦同。
前二項之未遂犯罰之。


司法院資訊處製作；財團法人民間司法改革基金會備份。
